【裁判字號】    89,上訴,3392
【裁判日期】    900118
【裁判案由】    偽造文書等
【裁判全文】
臺灣高等法院刑事判決                          八十九年度上訴字第三三九二號
    上  訴  人
    即  被  告  己○○
    上  訴  人
    即  被  告  丁○○
右被告因偽造文書案件，不服臺灣宜蘭地方法院八十八年度訴字第二七八號，中華民
國八十九年八月八日第一審判決（起訴案號：臺灣宜蘭地方法院檢察署八十八年度偵
字第一四○三號）提起上訴，本院判決如左：
    主  文
原判決撤銷。
己○○、丁○○共同連續行使偽造私文書，足以生損害於他人，己○○處有期徒刑陸
月，丁○○處有期徒刑伍月，如易科罰金，均以參百元折算壹日。丁○○緩刑參年。
偽造之「辛○○」印章壹枚及如附表編號一、二所示之「辛○○」之印文各壹枚均沒
收。
    事  實
一、己○○於民國（以下同）八十六年四月間，自台北返回宜蘭居住，暫住友人吳振
    芳住處，同年五月間某日（起訴書誤植為五、六月初）下午三時許，在宜蘭縣宜
    蘭市○○路旁光復國小附近拾獲辛○○失竊而為竊賊所遺離其本人所持有之國民
    身分證乙枚，即意圖為自己不法之所有而予以侵占（侵占離本人所持有之物部分
    未據起訴）。嗣央請服役期間結識之友人丁○○覓屋，租得同縣員山鄉○○路三
    十四巷十六號房屋，為裝設市內電話及申請呼叫器，且因臨時找不到身分證，乃
    另行起意，於八十六年六月初某日，在不詳地點，將前開拾獲之前述辛○○之身
    分證交予丁○○，委由丁○○代為申請市內電話及呼叫器各一支，丁○○知悉該
    枚身分證非己○○本人之證件，係屬來路不明之贓物，竟仍收受之，二人並共同
    基於行使偽造私文書之概括犯意聯絡，由丁○○於八十六年六月初某日，持上開
    己○○所交付之辛○○身分證前往宜蘭縣宜蘭市○○路之「遠東通訊企業社」（
    以下稱庚○○○○），委請不知情之遠東通訊企業社負責人戊○○（起訴書誤植
    為楊天生）代為盜刻「辛○○」之印章一枚，嗣由庚○○○○內不知情之職員丙○○先後於八十六年六月七日及同月十日，持辛○○之前開身分證及盜刻之印章
    ，向甲○○○股份有限公司北區分公司宜蘭營運處（以下稱甲○○○公司宜蘭營
    運處）申請呼叫器及市內電話各一支，並以偽刻之印章，蓋於附表所示編號一、
    二之申請書上，連續偽造私文書，並持向該營運處不知情之承辦人員行使之，分
    別租用號碼為0000000000號呼叫器及號碼為0000000號市內電
    話各一支，足生損害於辛○○與甲○○○公司北區分公司宜蘭營運處。
二、案經台灣宜蘭地方法院檢察官自動檢舉偵查起訴。
    理  由
一、訊據被告己○○對於伊持辛○○之身分證件，委由被告丁○○代為申請呼叫器與
    市內電話各一支之事實坦白不諱；被告丁○○固坦承確曾受被告己○○之託，而
    持上開身分證件，委由庚○○○○之戊○○代刻印章，並向甲○○○公司宜蘭營
    運處代為申租呼叫器及市內電話各一支供己○○使用等事實，但矢口否認有贓物
    及偽造文書之犯行，辯稱：伊並不知該身分證為贓物，伊僅代被告己○○申請上
    開呼叫器與電話各一支，伊以為該身分證是他的公司或股東要用的云云。惟查：
（一）被告己○○以拾得之上開身分證件，委由被告丁○○代為申請呼叫器與市內電
      話，並由被告丁○○持辛○○之身分證，委由庚○○○○之戊○○代刻印章，
      並代為申租呼叫器及市內電話各一支供用等之事實，均為被告己○○、丁○○
      坦白不諱。核與證人戊○○、丙○○證稱被告丁○○確曾委請庚○○○○申請
      呼叫器及市內電話各一支並代刻「辛○○」之印章相符（見原審卷第三十頁、
      第九十四頁）。又查，該身分證件為被害人辛○○所失竊亦據被害人辛○○到
      庭證述明確（見原審卷第二十九頁），此外並有證人丙○○以「辛○○」名義
      申租呼叫器及市內電話時所偽造之宜蘭局無線電叫人業務租用申請書及市內電
      話裝機申請書影本二紙、甲○○○公司民眾辛○○切結申告遺失身分證被人盜
      用裝機案資料、切結書各一紙在卷可稽（見偵字第一四六四號卷第七頁至第十
      二頁），此部分之事實應堪認定。
（二）被告丁○○於原審及本院調查時均供稱：被告己○○前即曾委託伊申請，伊說
      沒空，後來被告己○○又再次委託伊去申請，並拿這張身分證給伊，己○○並
      未交付辛○○之印章等語（見原審卷第一二四頁，本院卷第二十頁），並於偵
      查中供陳伊知道該身分證在己○○身上放很久了：：未經辛○○之同意刻用印
      章等詞（見偵查卷第六頁反面），足徵被告丁○○確知該身分證已由被告己○○持有一段時日。衡之被告丁○○與被告己○○並非初識之朋友，對於該身分
      證並非被告己○○本人之身分證件，應有相當之認識；再參以上開市內電話之
      裝機地點為宜蘭縣員山鄉○○路三十四巷十六號房屋，有市內電話裝機申請書
      乙份在卷可憑（見偵字一四六四號卷第十頁），該屋復係被告丁○○協助己○○租得，亦據告丁○○、己○○於本院調查中一致供承，則該申租電話係供己○○個人使用甚明，且被告己○○持辛○○之身分證，由「無權」之被告己○○出面委託被告丁○○，而委託代辦者卻係「辛○○」名義之電話，而未以己○○本人名義申租，自足以使一般人產生合理懷疑，被告丁○○於受被告己○○委託代辦「辛○○」名義電話之際，竟未詢之係為何人之證件，實有違常情
      ，被告丁○○應對己○○所交付之辛○○身分證係屬來路不明之贓物具有相當
      之認識，洵可認定。被告丁○○所辯伊不知道身分證是被告己○○撿來的，申
      請之呼叫器及市內電話以為是己○○之同事或股東要用的云云，委無可採。雖
      被告己○○於偵審時稱：丁○○不知道辛○○的身分證是我撿到的云云（見本
      院卷第三十八頁），顯係迴護被告丁○○之詞，不足採信。另證人乙○○ (己○○友人) 於本院調查中所證：檢察官偵查中，被告丁○○有跟伊說因被告己○○的問題上法院，問伊有無看過被告己○○有一張辛○○的身分證，伊說有
      等語（見本院卷第七十三頁），充其量僅足以證明乙○○曾見過己○○所拾獲
      之該身分證，尚難資為被告丁○○對該身分證無贓物認識之有利證認定。
（三）查被告丁○○與被告己○○原本即屬舊識，明知被告己○○所交付之辛○○身
      分證並非被告己○○本人之身分證件，復於委託被告丁○○代辦「辛○○」名
      義電話之際，並未一併交付辛○○之印章及申請名義人辛○○所出具之委託書
      ，實與一般申租電話之常態有違，衡情被告丁○○縱使不知該身分證件確係盜
      贓物，然對於該來源不明之身分證件係盜贓物，至少應有所預見。被告丁○○
      既已預見該身分證件係盜贓物，詎未對該身分證件之來源加以質疑或查證，或
      要求出具申請名義人辛○○之委託書，仍逕持上開身分證件，委由庚○○○○
      之戊○○代刻印章，進而代被告己○○申租呼叫器及市內電話各一支，顯見前
      開構成犯罪事實之發生，並不違背被告丁○○之本意，故被告丁○○所辯不知
      該身分證為贓物，其僅代被告己○○申請上開呼叫器與電話各一支，並無收受
      贓物及偽造文書犯行等語，洵非可採。
（四）綜上，本件事證已臻明確，被告等二人犯行應堪以認定。
二、核被告己○○所為係犯刑法第二百十六條行使第二百十條之偽造私文書罪；被告
    丁○○所為係犯刑法第三百四十九條第一項之收受贓物罪及前述之行使偽造私文
    書罪，被告二人就上開行使偽造私文書部分，有犯意聯絡與行為分擔，為共同正
    犯，又被告二人偽刻印章蓋用印文於申請書上之行為，為偽造私文書之階段行為
    ，又其偽造私文書之低度行為，為行使之高度行為所吸收，均不另論偽造印章、
    印文及偽造私文書等罪，被告二人利用不知情之庚○○○○負責人戊○○、職員
    丙○○分別偽造印章、印文，行使偽造私文書，係屬間接正犯，其等先後二次行
    使偽造私文書之犯行，時間緊接，犯罪構成要件相同，顯係基於概括犯意反覆為
    之，應依連續犯論以一罪並加重其刑。另被告丁○○所犯收受贓物及行使偽造私
    文書二罪之間，具有方法結果之牽連關係，應論以從一重之行使偽造私文書罪。
三、原審予以論罪科刑，固非無見，惟本件被告己○○以拾獲之身分證申請呼叫器及
    電話使用，造成他人損害，為本案之主犯，丁○○係受他人之託代為辦理，犯罪
    情節較輕，原審就被告丁○○部分科處與己○○同一刑度，量刑自有失衡；且被
    告等行為後，刑法第四十一條已於九十年一月十日修正公布，同年月十三日生效
    ，比較新舊法，以新法有利於被告，自應適用裁判時新法，原審未及審酌，尚有
    未洽。被告等上訴意旨否認犯罪，指摘原判決不當，雖無理由，惟原審既有可議
    ，自應由本院予以撤銷改判。爰審酌被告己○○以拾獲之身分證申請呼叫器及電
    話使用，造成他人損害，為本案之主犯，丁○○係受他人之託代為辦理，犯罪情
    節較輕及二人之犯罪手段、對被害人所生之危害、及犯罪後態度等一切情狀，分
    別量處被告己○○有期徒刑六月、丁○○有期徒刑五月，並均同時諭知易科罰金
    之折算標準。該偽造之「辛○○」印章雖未扣案，惟並無證據證明業已滅失，另
    附表編號一、編號二之申請書上偽造之「辛○○」印文二枚，均應依法宣告沒收
    。第查被告丁○○前未曾受有期徒刑以上刑之宣告，此有臺灣高等法院檢察署刑
    案記錄簡覆表在卷可查，其因一時失慮致有上開犯行，經此刑之宣告後當知所惕
    勉自勵，信無再犯之虞，本院認所宣告之刑以暫不執行為適當，爰併予宣告緩刑
    三年，以勵自新。
三、公訴意旨另以：被告己○○與丁○○二人基於概括之犯意聯絡，於八十六年十二
    月初，亦持上開「辛○○」之身分證及上開盜刻之印章，另申請市內電話二支（
    號碼分別為0000000號、0000000號），足生損害於辛○○及甲○○○公司宜蘭營運處，因認被告二人涉有行使偽造私文書罪嫌。然訊之被告己○○、丁○○堅詞否認於八十六年十二月復申請上開電話號碼之市內電話二支，均
    辯稱伊等僅於八十六年六月初申請事實欄所指之呼叫器及市內電話各一支，並無
    申請前開二支電話等語。經查：
（一）證人戊○○先於原審證稱：十二月這兩張是伊去申請，有印象是被告丁○○拿
      來辦的等語（見原審卷第三十頁反面）。嗣後又改稱：十二月間申請之該二支
      電話是伊不在，由證人丙○○幫他申請，但由伊代辦，證人丙○○說是之前來
      委託同一人並說是伊朋友等語（見原審卷第一一頁反面、第一三八頁），證人
      戊○○先後所陳不一，其供詞顯有瑕疵，且證人丙○○於偵查中證稱：是證人
戊○○要伊去申請的等語，是證人戊○○前後不一之證言顯難採信。
（二）又上開二紙申請書上所留客戶電話號碼分別為0000000號、00000
      00號，經據證人戊○○證稱係委託代辦人所留下之聯絡電話，經公訴人及原
      審函詢甲○○○公司宜蘭營運處，其中前者電話為被告丁○○家中電話（用戶
      名稱為被告丁○○之父親張馬誌），後者則為劉侑昇，有八十七年九月二十一
      日、八十九年二月二十九日甲○○○公司宜蘭營運處函及所附市內電話裝機申
      請書在卷可稽，經原審傳訊證人劉侑昇到庭證稱，伊並無申請過上開電話亦不
      認識被告二人及證人戊○○等語，參之該電話裝機地點宜蘭縣宜蘭市○○街十
      二巷十號四樓之四，亦非被告丁○○居住處，業據被告丁○○供明在卷，是上
      開二紙電話申請書均難證明該二支市內電話係被告二人所申請。
（三）再查，證人戊○○於八十八年十二月二十七日下午四時三十分許，在庚○○○○向被告丁○○表示伊想不起來到底該二支電話究係何人申請等語，經原審當
      庭播放錄音帶後，證人戊○○亦坦承該錄音確為伊與被告丁○○之對話無誤，
      有被告丁○○提出之錄音帶及筆抄可佐，足徵上開二支電話確非被告二人所申
      請。是此部分難認被告二人涉有行使偽造私文書罪。此外，復查無其他積極證
      據足資證明被告二人確有此部分之犯行。惟公訴人認此部分之犯行與前揭論罪
      科刑之行使偽造私文書罪間，具有連續犯之裁判上一罪關係，爰不另為無罪之
      諭知。
據上論斷，應依刑事訴訟法第三百六十九條第一項、第三百六十四條、第二百九十九
條第一項前段，刑法第二條第一項前段、第二百十六條、第二百十條、第三百四十九
條第一項、第二十八條、第五十五條、第五十六條、修正後第四十一條、第七十四條
第一款、第二百十九條，罰金罰鍰提高標準條例第一條前段、第二條判決如主文。
本案經檢察官鄭富銘到庭執行職務。
中    華    民    國      九十    年        一      月       十八       日
                              臺灣高等法院刑事第二十二庭
                                  審判長法  官  許  正  順
                                        法  官  林  明  俊
                                        法  官  邱  同  印
右正本證明與原本無異。
如不服本判決應於收受送達後十日內向本院提出上訴書狀，其未敘述上訴之理由者並
得於提起上訴後十日內向本院補提理由書（均須按他造當事人之人數附繕本）。
                                        書記官  莊  昭  樹
中    華    民    國      九十    年        一      月        十九      日
附表：
  一、宜蘭局無線電叫人業務租用申請書
  申請日期：八十六年六月七日
  收信號碼：Ｚ000000000號
  用戶印章欄：「辛○○」印文一枚
  二、市內電話裝機申請書
  申請日期：八十六年六月十日
  電話號碼：0000000號
  用戶簽章欄：「辛○○」印文一枚
附錄：本判決論罪科刑法條全文
刑法第二百十條
偽造、變造私文書，足以生損害於公眾或他人者，處五年以下有期徒刑。
刑法第二百十六條
行使第二百十條至第二百十五條之文書者，依偽造、變造文書或登載不實事項或使登
載不實事項之規定處斷。
刑法第三百四十九條第一項
收受贓物者，處三年以下有期徒刑、拘役或五百元以下罰金。


司法院資訊處製作；財團法人民間司法改革基金會備份。
